臺灣高等法院刑事裁定
111年度抗字第976號
抗  告  人  臺灣基隆地方檢察署檢察官
被      告  廖娟宜




上列抗告人因聲請單獨宣告沒收違禁物案件，不服臺灣基隆地方
法院中華民國111年3月15日裁定（111年度單禁沒字第30號），
提起抗告，本院裁定如下：
    主  文
原裁定撤銷。
扣案之第一級毒品海洛因肆包（驗餘淨重合計零點貳陸公克，含
外包裝袋肆只）沒收銷燬之。
    理  由
一、原裁定意旨略以：被告廖娟宜前因施用毒品案件，經臺灣基
    隆地方法院裁定送觀察、勒戒；又於民國110年9月15日中午
    12時許，在基隆市○○區○○路00號2樓居所內，將海洛因摻水
    以針筒注射之方式，施用第一級毒品海洛因1次，嗣於同日
    下午3時45分許，為警在上開居所執行搜索而查獲，並扣得
    海洛因4包（驗餘淨重合計0.26公克）、針筒2支、吸食器1
    組、手機1支、磅秤1台，而被告此次施用毒品犯行，因係在
    前揭觀察、勒戒前所為，故為該觀察、勒戒效力所及；嗣被
    告於110年10月11日入監執行前揭觀察、勒戒後，認無繼續
    施用毒品傾向，而於110年12月10日釋放出所，本案乃由臺
    灣基隆地方檢察署檢察官以110年度毒偵字第1694號為不起
    訴處分確定在案。惟被告僅供稱上開扣案之海洛因係其所有
    ，並未具體說明毒品之用途，抑或曾否供其施用，尚難遽認
    扣案之海洛因4包，係被告於110年9月15日該次施用後所餘
    ，而與被告上開施用毒品犯行有關，故扣案之海洛因恐屬另
    案所涉持有第一級毒品犯行之證物，於後續之偵查或審判中
    亦有作為證據之可能，而有繼續扣押之必要，尚不得遽予單
    獨宣告沒收，檢察官聲請單獨宣告沒收銷燬，於法不合，應
    予駁回等語。
二、抗告意旨略以：法院就受理檢察官之聲請單獨宣告沒收違禁
    物時，僅應就聲請人所聲請之物品是否為違禁物，並有無本
    案業經起訴加以判斷，至於該違禁物是否作其他證明之用，
    尚非受理聲請之法院於裁定准否宣告沒收所應斟酌事項（臺
    灣高等法院暨所屬法院102年法律座談會刑事類提案第1號參
    照），是原審駁回檢察官聲請，自難認為適法，請撤銷原裁
    定，更為適法之裁定。
三、按違禁物或專科沒收之物得單獨宣告沒收，刑法第40條第2
    項定有明文；而查獲之第一、二級毒品，不問屬於犯罪行為
    人與否，均沒收銷燬之，毒品危害防制條例第18條第1項前
    段亦有明定。且民國104年12月30日增修、105年7月1日施行
    之刑法第40條增設第3項規定：「第38條第2項、第3項之物
    、第38條之1第1項、第2項之犯罪所得，因事實上或法律上
    原因未能追訴犯罪行為人之犯罪或判決有罪者，得單獨宣告
    沒收」，其立法理由已說明，因沒收已同時修正為具獨立性
    之法律效果，故其宣告，不必然附隨於裁判為之。且為排除
    事實上或法律上原因之追訴障礙，對於因事實上或法律上原
    因未能追訴犯罪行為人之犯罪或判決有罪者，例如犯罪行為
    人因死亡、曾經判決確定、欠缺責任能力等事由受不起訴處
    分或不受理、免訴、無罪判決者；或因罹患疾病不能到庭而
    停止審判者及受有罪判決之免刑判決者，均可單獨宣告沒收
    之。亦即，得適用單獨宣告沒收之程序者，不論是犯罪物或
    犯罪所得沒收，亦不分是行為人或第三人之沒收，皆包括在
    內，抑且對違禁物或專科沒收之物，亦可單獨宣告沒收。又
    法院認為聲請單獨宣告沒收有理由者，應為准許之裁定，刑
    事訴訟法第455條之36第2項亦有明文。　　
四、查本案經警在基隆市○○區○○路00號2樓所扣得之海洛因4包（
    驗餘淨重合計0.26公克），經送請法務部調查局濫用藥物實
    驗室鑑驗結果，檢出第一級毒品海洛因成分，有法務部調查
    局濫用藥物實驗室110年12月10日調科壹字第11023016790號
    鑑定書1份附卷可稽（參110年度毒偵字第1694號卷第243頁
    ），足見扣案之海洛因4包屬違禁物無誤。又被告前經臺灣
    基隆地方法院以109年度毒聲字第105號裁定送觀察、勒戒，
    並於110年10月11日入監執行前揭觀察、勒戒後，認無繼續
    施用毒品傾向，而於110年12月10日釋放出所，則被告此次
    於110年9月15日施用毒品之犯行，因係在前揭觀察、勒戒前
    所為，而為該觀察、勒戒效力所及，本案乃由臺灣基隆地方
    檢察署檢察官以110年度毒偵字第1694號為不起訴處分確定
    在案，有本院被告前案紀錄表、上開不起訴處分書存卷可參
    。依上揭說明，被告雖經檢察官認本次犯行為前次觀察、勒
    戒效力所及而予不起訴處分，然扣案之海洛因4包既為毒品
    ，且為違禁物，依毒品危害防制條例第18條第1項前段之規
    定，不問屬於犯人與否，應依刑法第40條第2項之規定，單
    獨宣告沒收銷燬之。原裁定僅以被告之供述逕認該扣案之海
    洛因4包或為另案犯罪證物而駁回檢察官單獨宣告沒收之聲
    請，即有未合。檢察官抗告以前詞指摘原裁定不當，乃屬有
    據，原裁定既有可議，自屬無可維持，應由本院予以撤銷，
    並考量本案並無事實調查必要，亦與審級利益無涉，爰由本
    院自為裁定。　
五、扣案之海洛因4包（含外包裝袋4只，驗餘淨重合計0.26公克
    ），為違禁物，應依毒品危害防制條例第18條第1項前段之
    規定宣告沒收銷燬之。上開外包裝袋，殘留有難以完全析離
    之微量毒品，應以毒品視之而併予沒收銷燬之；另鑑驗用罄
    之毒品既已滅失，無庸另為沒收之諭知，均併說明。　
據上論斷，應依刑事訴訟法第413條、第455條之36第2項，毒品
危害防制條例第18條第1項前段，刑法第11條、第40條第2項，裁
定如主文。　　
中　　華　　民　　國　　111 　年　　7 　　月　　 5　　日
                  刑事第十二庭  審判長法　官   陳如玲 
　　　　　　　　　　　　　　　　　　　法　官   廖建瑜
　　　　　　　　　　　　　　　　　　　法　官   魏俊明
以上正本證明與原本無異。
不得再抗告。
                                      書記官   賴尚君
中　　華　　民　　國　　111 　年　　7 　　月　　5 　　日